臺灣高等法院臺中分院民事判決
109年度上字第217號
上  訴  人  梁家瑋  
            梁巧宜  
兼  共  同
訴訟代理人  梁亦賢  
被上訴人    段伴虬  
訴訟代理人  汪紹銘律師                      
上列當事人間返還停車位事件，上訴人對於中華民國109年3月25
日臺灣臺中地方法院108年度訴字第3463號第一審判決提起上訴
，並為訴之追加，本院於111年5月10日言詞辯論終結，判決如下
：
    主  文
上訴及追加之訴均駁回。
第二審（含追加之訴）訴訟費用由上訴人連帶負擔。
    事實及理由
壹、程序事項：
    上訴人梁家瑋、梁巧宜、梁亦賢（下合稱上訴人）於原審係
    以民法第767條中段、第821條、及默示分管協議契約為請求
    權基礎，聲明被上訴人應將臺中市○里區○○段000地號土地上
    之建物即同段0000建號如附圖所示編號00停車位（下稱系爭
    車位）返還予上訴人；嗣於本院審理時，就上開聲明追加民
    法第179條規定為請求權基礎，並請求擇一為有利之判決（
    本院卷一第222頁；本院卷六第212頁）。又上訴人於本院主
    張其等為系爭車位之專用使用權人，被上訴人無權占有使用
    系爭車位，獲有相當於租金之利益，致其等受有損害，追加
    依民法第179條規定為請求，並追加聲明㈠被上訴人應給付梁
    巧宜新臺幣（下同）24萬4,496元；㈡被上訴人應自民國108
    年1月1日起至返還系爭車位之日止，按月給付梁巧宜2,625
    元、梁家瑋262元、梁亦賢262元。經核，上訴人於本院追加
    依民法第179條規定而請求被上訴人返還系爭車位及給付不
    當得利金額部分，與原訴請求基礎事實，均為系爭車位專用
    使用權所衍生之爭執，且利用原主張之事實及證據資料，具
    有事實上之共通性及關聯性，不妨礙審級利益、防禦權保障
    ，核與民事訴訟法第466條第1項、第255條第1項第2款規定
    相符，應予准許。
貳、上訴人主張：
    上訴人為臺中市○里區○○段000號土地及其上建物即同段
　　0000號建號房屋（即門牌號碼臺中市○里區○○路00○00號），
    併就該棟房屋地下室供作停車空間兼防空避難室之同段0000
    號建物（下稱0000建號）之區分所有權人，應有部分如附表
    合計欄所示（下合稱000房地）。000房地所屬之○○○○○○公寓
    大廈（下稱○○○○○○）係由○○建設股份有限公司（下稱○○公司
    ）所興建出售，原由訴外人黃○○於80年8月5日因購買而登記
    取得，黃○○再於85年1月11日因出售而移轉登記予訴外人林○
    ○，林○○於100年2月10日出售予梁○○而登記取得，梁○○再於1
    07年12月26日分別因贈與而移轉登記予梁家瑋、梁亦賢（下
    合稱梁家瑋等2人）如附表欄所示應有部分。黃○○向○○公
    司購得000房地時，○○公司因作業疏失而少配給1個停車位，
    黃○○乃委由代書余○○自○○公司取得系爭車位之停車位使用證
    明書第一聯（下稱車位證明書），且於出售000房地時，併
    將車位證明書轉交予林○○，系爭車位為000房地之約定專用
    停車位，上訴人現為000房地之所有權人，亦為0000建號建
    物共有人，依分管契約對系爭車位有約定專用權。而被上訴
    人為○○○○○○門牌號碼臺中市○里區○○路00巷00○0號房屋（下
    稱00房屋）之所有人，雖對0000建號建物亦有應有部分，惟
    非系爭車位之約定專用權人，於100年2月10日起無權占用系
    爭車位，自應將系爭車位返還予上訴人。上訴人依民法第76
    7條中段、第821條、及默示分管協議契約，擇一為有利之判
    決，乃於原審聲明：被上訴人應將系爭車位返還予上訴人。
    嗣經原審駁回上訴人上開請求，上訴人不服，提起上訴，並
    於本院補稱：被上訴人無法律上原因而獲有占有使用系爭車
    位之不當利益，自應將系爭車位返還予上訴人，上訴人除依
    民法第767條中段、第821條、及默示分管協議契約為請求外
    ，並於本院追加依民法第179條規定為請求，就被上訴人返
    還系爭車位部分，擇一為有利之判決。另外，被上訴人無權
    占有使用系爭車位，獲有相當於租金之利益，致其等受有損
    害，因○○○○○○社區之每月停車位租金即相當於每月應繳納之
    管理費，故以每月應繳之停車位管理費為計算，被上訴人自
    100年2月10日起至106年12月31日止，每月獲有不當得利金
    額2,500元（合計20萬6,696元）；自107 年1 月1 日起至10
    7 年12月31日止，每月不當得利金額3,150 元（合計3萬7,8
    00元），梁巧宜自100年2月10日起至107 年12月31日止之受
    損害金額即為被上訴人不當得利金額合計24萬4,496元。又
    自108 年1 月1 日起至返還系爭車位之日止，被上訴人每月
    不當得利金額3,150元，依上訴人就0000建號建物應有部分
    比例計算後，上訴人每月依序受有損害金額為梁巧宜2,625
    元、梁家瑋262元、梁亦賢262元，故追加依民法第179條規
    定，請求被上訴人給付上開不當得利金額。並於本院上訴聲
    明：㈠原判決廢棄。㈡被上訴人應將系爭車位返還予上訴人。
    暨追加聲明：㈠被上訴人應給付梁巧宜24萬4,496元；㈡被上
    訴人應自108年1月1日起至返還系爭車位之日止，按月給付
    梁巧宜2,625元、梁家瑋262元、梁亦賢262元。
參、被上訴人抗辯：
　　被上訴人為同段000地號土地應有部分10000分之124，及其
    上建號0000號建號（門牌號碼：台中市○里區○○路00巷00○0
    號，即00房屋）權利範圍全部之不動產，及建號0000（樓梯
    間、機械房和水箱）權利範圍10000分之133之不動產，0000
    建號建物（地下一層、地下二層停車空間防空避難空間）權
    利範圍10000分之133（下合稱00房地）之區分所有權人。被
    上訴人前於99年間以林○○為被告，依民法第821條、分管契
    約，訴請林○○交還系爭車位予被上訴人，經臺灣臺中地方法
    院99年度訴字第812號民事判決勝訴確定在案（下稱前案）
    ，足見被上訴人為系爭車位之約定專用權人。上訴人為林○○
    之繼受人，本件訴訟標的為前案確定判決效力所及，上訴人
    自不得再重行起訴。又被上訴人經前案判決確定對系爭車位
    有約定專用權，且所屬○○○○○○社區區分所有權人對系爭車位
    之分管契約，於前案判決確定後並未變更，被上訴人即有合
    法權源占有使用系爭車位，並無不當得利可言。並於本院答
    辯聲明：上訴及追加之訴均駁回。
肆、兩造不爭執事項（本院卷六第214-216頁）：
一、梁亦賢、梁家瑋、梁巧宜為姊妹關係，與林○○為表兄妹關係
    。
二、○○○○○○由○○公司於80年5月1日建築完成，並於80年7月15日
    辦理建物所有權第一次登記。
三、梁巧宜於100年2月10日向林○○購得000房地。
四、梁巧宜於107年12月26日以贈與為原因，將000房地所有權各
    移轉應有部分12分之1予梁家瑋等2人。則上訴人就000房地
    應有部分比例如附表所示。
五、被上訴人所有00房地即坐落同段000地號土地，應有部分100
    00分之124，及其上建號0000號建號（門牌號碼：台中市○里
    區○○路00巷00○0號）權利範圍全部之不動產，及建號0000（
    樓梯間、機械房和水箱）權利範圍10000分之133之不動產，
    及建號3097（地下一層、地下二層停車空間防空避難空間）
    權利範圍10000分之133之不動產，原為○○公司於80年7月15
    日登記所有，嗣於80年8月5日移轉予林○○、林○○共有。再林
    ○○、林○○經債權人聲請強制執行，於87年7月21日盧○○標得
    該00房地，盧○○於87年9月9日辦理登記。嗣於89年1月31日
    盧○○再因買賣移轉登記予陳○○，93年12月15日陳○○再因買賣
    移轉登記予朱○○，96年8月22日朱○○再移轉登記予被上訴人
    。
六、被上訴人曾以林○○為被告，訴請返還系爭車位，經前案判決
    「被告（即林○○）應將坐落臺中縣○里市○○段000地號土地、
    建號0000號建物之共同使用部分（建號0000號）之建物即地
    下二層編號00號之停車位交還原告（即段伴虬）」，因林○○
    未上訴而判決確定。
七、倘若上訴人請求不當得利為有理由，兩造同意自100年2月10
    日起至106年12月31日止之每月不當得利金額為2,500元，合
    計206,696元，請求權人為梁巧宜；自107年1月1日起至107
    年12月31日止，每月不當得利金額為3,150元，合計37,800
    元，請求權人為梁巧宜；自108年1月1日起至返還系爭停車
    位之日止，每月不當得利金額為3,150元，請求權人為梁巧
    宜每月2,625元，請求權人梁家瑋每月262元，請求權人梁亦
    賢每月262元。
伍、本院之判斷：
一、被上訴人主張上訴人為前案被告林○○所有000房地之繼受人
    ，本件訴訟標的為前案確定判決效力所及，上訴人不得再重
    行起訴本件訴訟等語。上訴人則抗辯其等並非前案之當事人
    ，前案判決理由有諸多瑕疵及錯誤，且其已於本件訴訟提出
    ○○公司83年11月25日便箋影本（下稱甲便箋，本院卷四第14
    5頁）、林○○簽立之83年11月24日切結書影本（下稱乙切結
    書，本院卷四第147頁），並有證人何○○（甲便箋之提供者
    ）、羅○○（何○○之配偶）、黃○○（00房地之原所有權人）、
    余○○（黃○○委託之代書）、蘇○○、胡江○○、伍○○、陳○○、鄭
    ○○（上5人均為○○○○○○之住戶）、葉○○（林○○、林○○之母親
    ）（上開證人合稱何○○等10人）等證述等新事證，足以證明
    系爭車位自83年11月24日起為黃○○所有000房地所約定專用
    使用，上訴人自不受前案判決之拘束云云。經查：
　㈠除別有規定外，確定之終局判決就經裁判之訴訟標的，有既
    判力，民事訴訟法第400條第1項定有明文。又確定判決，除
    當事人外，對於訴訟繫屬後為當事人之繼受人者，及為當事
    人或其繼受人占有請求之標的物者，亦有效力，同法第401
    條第1項亦有明文。判決之實質上確定力，稱為既判力，即
    為訴訟標的之法律關係，於確定之終局判決中經裁判者，當
    事人就該法律關係不得更行起訴，亦不得於新訴用作攻擊或
    防禦方法，而為與確定判決意旨相反之主張之效力。故確定
    之終局判決有既判力者，於後訴訟之訴訟標的與前訴訟之訴
    訟標的同一、相反而矛盾，或前訴訟之訴訟標的係後訴訟請
    求之先決法律關係者，有民事訴訟法第400條第1項規定之適
    用（最高法院98年度台上字第610號裁判意旨參照）。又依
    同院61年台再字第186號民事判決先例意旨：民事訴訟法第4
    01條第1項所謂繼受人，包括因法律行為而受讓訴訟標的之
    特定繼承人在內，而所謂訴訟標的，係指為確定私權所主張
    或不認之法律關係，欲法院對之加以裁判者而言；法律關係
    乃法律所定為權利主體之人，對於人或物所生之權利義務關
    係，其中對人之關係係指依實體法規定為權利主體之人，得
    請求特定人為特定行為之權利義務關係，此種權利義務關係
    僅存在於特定之債權人與債務人之間，倘以此項對人之關係
    為訴訟標的，必繼受該法律關係中之權利或義務人始足當之
    ，同法第254條第1項亦指此項特定繼受人；而對物之關係則
    指依實體法規定為權利主體之人，基於物權，對於某物得行
    使之權利關係而言，此種權利關係，具有對世效力與直接支
    配物之效力，如離標的物，其權利失所依據，倘以此項對物
    之關係為訴訟標的時，其所謂繼受人凡受讓標的物之人，均
    包括在內。
　㈡再者，依司法院大法官會議解釋第349號解釋文：最高法院48
    年度台上字第1065號判例，認為「共有人於與其他共有人訂
    立共有物分割或分管之特約後，縱將其應有部分讓與第三人
    ，其分割或分管契約，對於受讓人仍繼續存在」，就維持法
    律秩序之安定性而言，固有其必要，惟應有部分之受讓人若
    不知悉有分管契約，亦無可得而知之情形，受讓人仍受讓與
    人所訂分管契約之拘束，有使善意第三人受不測損害之虞，
    與憲法保障人民財產權之意旨有違，首開判例在此範圍內，
    嗣後應不再援用。暨依最高法院101年度台上字第192民事判
    決意旨：共有人如依分管契約而占有使用共有物之特定部分
    時，他共有人嗣後如將其對共有物之應有部分，讓與第三人
    者，除有特別情事外，受讓人對於原分管契約之存在，通常
    即有可得而知之情形，而應受原共有人間之分管契約之拘束
    。而共有物分管契約，乃共有人相約各將其對於共有物全部
    之共用權，互改為各有共有物一部（特定部分）之專用權，
    自己享有專用權為債權，容忍他共有人享有專用權則為債務
    （以不得反對為內容之不作為債務），各就特定部分實行分
    管時，於應有部分之受讓人，除有特別情事外，受讓人對於
    原分管契約之存在，為知悉或可得而知者，應受原共有人間
    之分管契約之拘束，賦予物權化之效力，應為提昇共有物之
    利用價值，維護合理之財產秩序，以增進公共利用所必要，
    合於憲法第15條規定保障人民財產權之意旨。　　
　㈢查林○○於99年間為000房地之所有權人，而被上訴人則為00房
    地之所有權人，被上訴人對林○○提起之前案訴訟主張訴訟標
    的及其原因事實為：○○公司就00房地於80年8月5日移轉登記
    予所有權人林○○、林○○，並約定系爭車位為00區分所有權所
    專用，經被上訴人於96年8月22日輾轉買受而取得00房地所
    有權後，被上訴人承受系爭車位之專用權，惟林○○無權占用
    系爭車位，依民法第821條及分管契約，聲明林○○應交還系
    爭車位等語。林○○則於前案訴訟抗辯其於85年1月11日向黃○
    ○購買000房地，黃○○同時交付系爭車位予其占有使用，其每
    月均有繳納停車位管理費用，且管理委員會就停車位製有所
    有及使用名冊，每月住戶大會所公告之管理費及停車費繳納
    明細，皆為明示默示有分管協議之規範效力，其有權使用系
    爭車位等語。前案訴訟經審理後認：00房地原為○○公司於80
    年8月5日移轉予林○○、林○○共有，並約定系爭車位為其2人
    共有00房地所專用，00房地所有權輾轉移轉登記為被上訴人
    所有，即因其受讓人之地位而繼受系爭車位之分管契約，系
    爭車位原配置00房屋所使用，黃○○自始未取得系爭車位使用
    權，自無權處分該車位，林○○已無從取得停車位使用權；又
    林○○向黃○○買受系爭車位之使用權，因未辦理系爭車位原相
    對應之共用部分之應有部分所有權之移轉，則僅屬其二人間
    之買賣行為，僅具債權效力，不得以之對抗契約外第三人取
    得該共同使用部分共有權之被上訴人。被上訴人共有（指00
    00建號）並分管系爭車位，林○○為無權占有，被上訴人依民
    法第821條前段及分管契約之約定，訴請林○○將系爭車位交
    還被上訴人，為有理由等語，乃判命林○○應交還系爭車位予
    被上訴人，有前案確定判決可佐（原審卷第53-66頁）。則
    前案確定判決已認定被上訴人基於其為0000建號建物共有人
    ，本於分管契約為系爭車位之專用使用權人地位，依民法第
    821條規定及分管契約，得請求林○○返還系爭車位。
　㈣又○○○○○○社區之地下1、2層（即○○區○○段0000建號）之主要
    用途為停車空間、防空避難室（見原審卷第37頁之登記謄本
    ），雖有獨立之建號登記，但屬於該社區公共空間，社區住
    戶得進出之處所，且各該停車位空間使用情形具有公示性，
    社區住戶係依分管契約而占有使用該停車空間之特定部分，
    依通常情形，○○○○○○社區地下1、2層之約定專用停車空間情
    事，為梁巧宜向林○○買受000房地時可得而知者，亦為梁○○
    等2人受贈如附表欄所示應有部分時，可得知悉者。而林○
    ○於出售000房地予梁巧宜時，依前案確定判決審理結果，被
    上訴人基於分管契約而為系爭車位之專用使用權人，林○○則
    無權占有使用系爭車位，並應將系爭車位交還被上訴人。則
    前案判決訴訟標的即被上訴人依分管契約而有系爭車位專用
    使用權之法律關係，既經前案判決確定在案，梁巧宜既向林
    ○○買受000房地（含0000建號建物應有部分），而林○○抗辯
    其向黃○○買受000房地係包括系爭車位之專用使用權一節，
    既為前案判決所不採，依上開㈠㈡說明，○○○○○○社區住戶係依
    分管契約而占有使用0000建號建物停車空間之特定部分，既
    為上訴人可得而知者，則梁巧宜向林○○買受取得000房地（
    含0000建號建物應有部分），自應繼受被上訴人與林○○間前
    案判決訴訟標的即被上訴人為系爭車位專用使用權人之分管
    契約，而受前案確定判決效力所及；梁○○等2人雖非直接向
    林○○買受000房地之人，惟其2人係因梁巧宜贈與而取得000
    房地之應有部分，亦應繼受系爭分管契約，故其2人亦為前
    案確定判決效力所及之人。
　㈤按89年2月9日修正之民事訴訟法第244條第1項第2款，將原規
    定之「訴訟標的」修正為「訴訟標的及其原因事實」，乃因
    訴訟標的之涵義，必須與原因事實相結合，以使訴狀所表明
    請求法院審判之範圍更加明確。則於判斷既判力之客觀範圍
    時，自應依原告起訴主張之原因事實所特定之訴訟標的法律
    關係為據，凡屬確定判決同一原因事實所涵攝之法律關係，
    均應受其既判力之拘束，且不得以該確定判決言詞辯論終結
    前，所提出或得提出而未提出之其他攻擊防禦方法，為與該
    確定判決意旨相反之主張，此乃法院應以「既判事項為基礎
    處理新訴」及「禁止矛盾」之既判力積極的作用，以杜當事
    人就法院據以為判斷訴訟標的權利或法律關係存否之基礎資
    料，再次要求法院另行確定或重新評價，俾免該既判力因而
    失其意義，亦即既判力之遮斷效，最高法院100年度台抗字
    第62號民事裁判意旨參照。上訴人於本件雖起訴主張依民法
    第767條中段、第821條、及默示分管協議契約，請求擇一為
    被上訴人應返還系爭車位予上訴人之勝訴判決，惟其中民法
    第821條及默示分管協議契約部分，與前案確定判決之訴訟
    標的法律關係同一；而民法第767條部分，係以上訴人為系
    爭車位所屬0000建號建物共有人為基礎之請求權依據，屬前
    案確定判決同一原因事實所涵攝之法律關係範圍，亦應受既
    判力之拘束，故上訴人依民法第767條中段、第821條、及默
    示分管協議契約為請求部分，均係前案確定判決既判力所及
    者。上訴人雖主張其等已提出甲便箋、乙切結書，及證人何
    ○○等10人之證述等證據，自不受前案判決之拘束云云。惟甲
    便箋、乙切結書及證人何○○等10人之證述，待證事項為發生
    於前案99年6月8日言詞辯論終結前之黃○○所有000房地有取
    得系爭車位專用使用權之事實，而判決之既判力係僅關於為
    確定判決之事實審言詞辯論終結時之狀態而生，故在確定判
    決事實審言詞辯論終結後所生之事實，並不受其既判力之拘
    束；反之，當事人在確定判決事實審言詞辯論終結前，得提
    出而未提出之事實，仍為既判力所及（最高法院108年度台
    上字第2321號判決意旨參照），故上訴人上開提出之甲便箋
    、乙切結書，及證人何○○等10人之證述等證據，既是證明發
    生於前案確定判決言詞辯論終結前之事實，而非發生於前案
    確定判決言詞辯論終結後之新事實，自不影響前案確定判決
    既判力及於上訴人。從而，上訴人依民法第767條中段、第8
    21條、及默示分管協議契約為請求部分，既為前案確定判決
    既判力所及，即不合法，且無從命補正，應以裁定駁回。　
二、至於上訴人追加依民法第179條規定，請求被上訴人應返還
    系爭車位部分及給付不當得利金額部分，被上訴人則否認有
    不當得利情事等語。經查：
　㈠林○○係於前案判決確定後之100年2月10日，將000房地售予梁
    巧宜，梁巧宜再於107年12月26日分別因贈與而移轉登記予
    梁○○、梁○○如附表所示應有部分，有不動產買賣契約書（
    下稱丙契約，原審卷第25-35頁）及登記謄本、所有權狀（
    原審卷第37-39頁；本院卷一第375-391頁）為證。惟丙契約
    約定買賣之標的物僅載為000房地，並未約定系爭車位之專
    用使用權為買賣交易之標的，且林○○亦無將系爭車位交予上
    訴人使用之事實，足認林○○與梁巧宜就000房地之買賣標的
    並不包括系爭車位之專用使用權。
　㈡又前案既已判決確定被上訴人基於分管契約而對系爭車位有
    專用使用權，而上訴人為前案確定判決效力所及之人而應受
    拘束，即不得為相異之主張；且上訴人並未提出○○○○○○區分
    所有權人於前案99年6月8日言詞辯論終結後，有何變更約定
    系爭車位改由上訴人專用使用之分管契約內容之新事證，則
    被上訴人既經確定判決認定其依分管契約而有專用使用系爭
    車位之合法權源，即非無法律上原因而占有使用系爭車位，
    自無交還系爭車位予上訴人之理。又被上訴人既有合法權源
    占有使用系爭車位，自無不當得利可言，上訴人主張被上訴
    人自100年2月10日起獲有不當利益云云，亦無足採。
　㈢從而，上訴人追加依民法第179條規定，請求被上訴人應返還
    系爭車位部分及給付不當得利金額部分，均無理由。
三、綜上，上訴人依民法第767條中段、第821條、及默示分管協
    議契約，請求被上訴人應返還系爭車位部分，為不合法，不
    應准許。原審駁回上訴人此部分請求，理由雖有不同，但結
    論並無二致，上訴意旨求予廢棄改判，為無理由，應駁回上
    訴。上訴人於本院追加依民法第179條規定，聲明被上訴人
    應返還系爭車位及給付不當得利金額部分，均無理由，應予
    駁回。
陸、本件事證已臻明確，兩造其餘之攻擊或防禦方法及所用之證
    據，經本院斟酌後，認為均不足以影響本判決之結果，不另
    論述。
柒、據上論結，本件上訴、追加之訴均無理由。爰判決如主文。
中    華    民    國   111    年    6     月     7    日
　　　　　　　　民事第一庭    審判長法　官  張瑞蘭
　　　　　　　　　　　　　　　　    法　官  黃綵君
　　　　　　　　　　　　　　　　    法　官  林孟和
正本係照原本作成。
上訴人得上訴。
如不服本判決，應於收受送達後20日內向本院提出上訴書狀，其
未表明上訴理由者，應於提出上訴後20日內向本院補提理由書狀
（均須按他造當事人之人數附繕本）。因疫情而遲誤不變期間，
得向法院聲請回復原狀。
上訴時應提出委任律師或具有律師資格之人之委任狀；委任有律
師資格者，另應附具律師資格證書及釋明委任人與受任人有民事
訴訟法第466條之1第1項但書或第2項所定關係之釋明文書影本。
如委任律師提起上訴，應一併繳納上訴裁判費。

　　　　　　　　　　　　　　　　    書記官  郭蕙瑜
中　　華　　民　　國　　111 　年　　6 　　月　　7 　　日
　　　　　　　　　　　　　　　　　 
　　　　　　　　
附表
                  ○○市○○區○○段    上訴人 應有部分     土地             建物     0000地號   0000建號   0000建號 梁巧宜 60000分之610   6分之5 60000分之655 梁亦賢 60000分之61   12分之1 120000分之131 梁家瑋 60000分之61   12分之1 120000分之131 合計 10000分之122    1分之1 10000分之131 備註 該0000建號建物含共有建物即同段0000建號建物持分10000分之131